臺灣高等法院交通事件裁定　　　　　100年度交抗字第1038號
抗　告　人
即受處分人　劉仁翰
上列抗告人因違反道路交通管理處罰條例案件，不服臺灣桃園地
方法院，中華民國100年7月6日所為裁定（100年度交聲字第428
號，原處分案號：交通部公路總局新竹區監理所中壢監理站壢監
裁字第裁53-E00000000號），提起抗告，本院裁定如下：
    主  文
原裁定撤銷，發回臺灣桃園地方法院。
    理  由
一、原裁定意旨略以：
  (一)抗告人即受處分人劉仁翰駕駛車號AZ6-283號重型機車於民
    國（下同）99年4月26日18時30分許、同年6月7日8時50分許
    ，分別因「紅燈左轉」、「闖紅燈」之違規，均為警當場掣
    單舉發（桃園縣政府警察局桃警局交字第DB0000000號、第
    DB0000000號舉發違反道路交通管理事件通知單）；受處分
    人因上述兩筆違反道路交通管理事件在6個月內，違規記點
    共達6點以上，經原處分機關以壢監裁字第裁00-000000000
    號裁決書，處分受處分人吊扣駕駛執照1個月，並應參加道
    路交通安全講習，前開裁決書經郵寄至受處分人之戶籍地址
    「桃園縣龍潭鄉○○村○○街51巷15弄5號」（下稱五福街
    地址），因未獲晤應受送達人，遂於99年8月7日寄存於龍潭
    郵局。嗣受處分人逾應到案日期到案，原處分機關乃依道路
    交通管理處罰條例第65條第1項第2款，於99年8月8日吊銷受
    處分人之駕駛執照並註銷駕照，一年內不得考領駕照。受處
    分人另於100年5月9日14時38分，駕駛F7H-370號重型機車，
    行經台三線關西段二高橋下，為新竹縣政府警察局交通隊以
    受處分人之機車駕照業已吊銷，尚未考領普通重型機車駕照
    ，而掣單舉發受處分人有「持有汽車駕照騎重機車」之違規
    ，經原處分機關以壢監裁字第裁53-E00000000號裁決書裁處
    受處分人罰鍰新台幣（下同）1800元。
  (二)受處分人雖辯稱其稅款及罰單均送達桃園縣龍潭鄉○○村○
    ○路231巷30號地址（下稱聖亭路地址），吊扣駕照之裁決
    書卻送達五福街地址，致其對吊扣一事並不知情而受吊銷及
    罰鍰云云。惟按汽車所有人住所如有變更，應向公路監理機
    關辦理登記；汽車駕駛人之住址有依法變更而不報請變更登
    記者，處300元以上600元以下罰鍰，道路交通安全規則第23
    條第1項、道路交通管理處罰條例第25條分別定有明文。再
    依公路監理電腦系統車輛車籍及駕駛人駕籍增設「通信地址
    」（99年2月23日修正為「住居所或就業處所」）欄位作業
    注意事項第1條、第6條規定：「車主、駕駛人依規定向公路
    監理機關申領之車輛牌照、駕駛執照，係以戶籍住所為登記
    地址；基於社會現況及便民原則，並因應車主、駕駛人需要
    ，於公路監理電腦系統車籍及駕籍檔中增列通信地址，以利
    公路監理機關各項通知單之寄達，特訂定本注意事項」、「
    公路監理機關受理車主、駕駛人申請增設『通信地址』後，
    應立即登載於公路監理電腦系統之車籍及駕籍檔中；爾後各
    項便民服務之通知事項及汽車燃料使用費繳款通知、汽車使
    用牌照稅繳款通知及違規通知單、裁決書之送達，皆以通信
    地址寄發」。查受處分人戶籍地原為五福街地址，於100年5
    月3日始將戶籍遷入聖亭路地址，然受處分人並未向監理站
    申請增列住居所或變更車籍登記，且查無受處分人於99年4
    月26日、6月7日受警舉發前已向監理機關申請增設通信地址
    為送達處所之資料，則其未能收受前開吊扣駕照裁決書，自
    難課以行政機關訪查其實際居所何在之責。原審因認原處分
    機關據以裁處受處分人吊扣、吊銷駕駛執照，並應接受道路
    交通安全講習，以及罰鍰1800元，核無不當，本件異議無理
    由，應予駁回等語。
二、抗告意旨略以：抗告人對於違規記點之事實無異議，然查抗
    告人所接獲之100年度牌照稅繳款通知書及99年7、8月換發
    汽機車行照通知，其時間亦均於抗告人更改戶籍地址之前，
    寄送地址均為聖亭路地址，為何獨獨對於吊扣駕照之裁決通
    知寄送至五福街地址，而其後之陸續繳費通知仍寄至聖亭路
    地址，顯有違公平原則，其中是否有行政瑕疵之疏失，致抗
    告人於100年5月9日為警舉發時，始知駕照已遭吊銷，實非
    抗告人刻意不重新考照而違規駕駛等語。
三、按行政機關裁處行政罰時，應作成裁處書，並為送達；書面
    之行政處分自送達相對人及已知之利害關係人起，依送達、
    通知或使知悉之內容對其發生效力；行政罰法第44條、行政
    程序法第110條第1項分別定有明文。次按處理違反道路交通
    管理事件，有關文書送達之程序，依行政程序法之規定，違
    反道路交通管理事件統一裁罰基準及處理細則第5條定有明
    文。而行政程序法第72條第1項前段所稱「住居所」，參照
    民法第20條至第24條之規定，可知我國法律關於住所之設定
    及廢止，兼採主觀主義及客觀主義之精神，必須主觀上有久
    住一定區域之意思，客觀上有住於一定區域之事實，該一定
    之區域始為住所，所謂「一定事實」，則包括戶籍登記、實
    際居住、權利責任歸屬情形等，故住所之設立並不以戶籍登
    記為要件及認定之唯一標準（最高法院83年度台抗字第393
    號裁定亦同此旨）。蓋戶籍登記之住址，為戶籍管轄區內之
    處所，主要發生選舉、兵役、教育等公法上效力，與住居所
    為民法上法律行為之準據，發生各種民事上效力，二者規範
    意旨不同。實務上戶籍法上住址與民法上住居所，絕大多數
    情形雖為同一處所，但並非當然同一，個案中仍應依實際住
    居情形詳予審認。又汽車駕駛人依道路交通安全規則向公路
    監理機關申報之住址（即一般稱車籍地或駕籍地），亦屬公
    路監理行政管理措施，車（駕）籍地址登記之目的在於確保
    公路監理機關對於車輛動態之掌握，以保障汽車所有人及駕
    駛之權益，此屬於公路監理機關對於車輛動態掌握之行政管
    理措施，亦非對受處分人送達各種行政文書之單一標準。是
    不論戶籍或車（駕）籍地址均非認定住所之唯一標準，有關
    違反道路交通管理事件文書之送達，須按依法得查知之應受
    送達人戶籍地址及登記之車（駕）籍地址二址為送達，其送
    達程序始為合法，苟非已送達於應受送達人之住居所或營業
    所，尚難認已符送達之規定。
四、經查：
  (一)本件抗告人因在6個月內，駕照違規記點共達6點以上，經原
    處分機關以壢監裁字第裁00-000000000號裁決書，裁處抗告
    人吊扣駕駛執照1個月，並應參加道路交通安全講習，原裁
    定固以抗告人於100年5月3日始將戶籍遷入聖亭路地址，而
    認原處分機關於99年7月1日將前開裁決書向抗告人當時之戶
    籍地即「桃園縣龍潭鄉○○村○○街51巷15弄5號」郵寄送
    達，並寄存於龍潭郵局，已屬合法送達云云。然戶籍地址並
    非為認定住所之唯一標準，業如前述，且抗告人之駕籍地址
    仍登記在「桃園縣龍潭鄉○○路231巷30號」，有中壢監理
    站關於抗告人之汽車及機車駕照基本資料在卷可佐（原審卷
    第14頁背面）；參以抗告人前開分別因「紅燈左轉」、「闖
    紅燈」之違規而遭舉發之舉發通知單、抗告人向原處分機關
    申訴之交通違規案件陳述單、本件聲明異議狀及抗告狀，均
    係以上開位於聖亭路之駕籍地址為聯絡地址，亦有桃園縣政
    府警察局桃警局交字第DB0000000號、第DB0000000號舉發違
    反道路交通管理事件通知單、交通違規案件陳述單、聲明異
    議狀及抗告狀附卷足憑（原審卷第15頁、第17頁、第2頁）
    ；再觀諸監理機關分別於99年7月間寄發予抗告人之換發汽
    （機）車行照通知、於100年4月1日之前寄發予抗告人之100
    年度全期使用牌照稅繳款書（繳款日期自100年4月1日起至
    同年4月30日止），亦係寄達聖亭路地址，益徵本件抗告人
    並未變更其駕籍地址。
  (二)惟查本件原處分機關裁處抗告人吊扣駕照之裁決書（壢監裁
    字第裁00-000000000號）僅以寄存送達之方式送達於抗告人
    上開位於五福街之戶籍地址，並未同時送達抗告人位於聖亭
    路之車（駕）籍地址，此有交通部公路總局新竹區監理所中
    壢監理站送達證書、違反道路交通管理事件不服裁決聲明異
    議案件意見書在卷可稽（原審卷第4頁、第11頁），自難認
    該裁決書已生合法送達於抗告人之效力。前案裁決書既未經
    合法送達，無從證明抗告人對該裁決書之內容、權益均已知
    悉，原處分機關據以裁處抗告人吊扣駕駛執照1個月，並應
    參加道路交通安全講習，嗣再以抗告人逾期未繳送駕駛執照
    ，而於99年8月8日吊銷並逕行註銷抗告人之駕駛執照，且諭
    知於1年內不得重新考領駕駛執照等處分，於法自有未合。
    則抗告人嗣於100年5月9日為警攔檢，以抗告人之機車駕照
    業已吊銷，尚未考領普通重型機車駕照，而掣單舉發抗告人
    有「持有汽車駕照騎重機車」之違規，並經原處分機關以壢
    監裁字第裁53-E00000000號裁決書裁處罰鍰1800元，其所據
    以認定之「違規事實」，即有疑義。
  (三)綜上所述，原處分機關對抗告人前案裁處吊扣駕照之裁決書
    既未合法送達予抗告人收受，自無嗣後再對抗告人吊銷及逕
    予註銷駕照並禁考1年之餘地，宜由原處分機關另行合法送
    達後，再行循相關程序處理，始為正辦。而本件原舉發機關
    及原處分機關本於錯誤之前提事實，嗣再對抗告人舉發有「
    持有汽車駕照騎重機車」之違規並據以裁罰，其舉發與裁決
    程序，於法要有未合。原審院未曾詳查抗告人之實際住居所
    是否為戶籍地址，即遽認原處分機關向上開戶籍地址之送達
    為合法，就本件違規前提事實之認定，顯有瑕疵，抗告人是
    否確有持有汽車駕照騎重機車之違規情事，自非無疑。原審
    未予詳究，遽認抗告人於原審之異議為無理由而裁定予以駁
    回，尚有未當。抗告意旨指摘原裁定不當，非無理由，自應
    由本院將原裁定撤銷，並發回原法院另為適當之裁定，以昭
    折服。
五、據上論斷，應依道路交通事件處理辦法第25條、刑事訴訟法
    第413條前段，裁定如主文。
中    華    民    國   100    年    11    月    10    日
              刑事第五庭審判長法  官  王敏慧
                              法  官  劉秉鑫
                              法  官  白光華
以上正本證明與原本無異。
不得再抗告。
                              書記官  丁淑蘭
中    華    民    國   100    年    11    月    10    日